臺灣高等法院刑事判決
110年度上易字第443號
上  訴  人  臺灣士林地方檢察署檢察官
上  訴  人
即  被  告  蔡慕涵



上列上訴人等因被告妨害自由案件，不服臺灣士林地方法院109 
年度易字第809號，中華民國109年12月25日第一審判決（起訴案
號：臺灣士林地方檢察署109年度偵續字第127號），提起上訴，
本院判決如下：
    主  文
上訴駁回。
    犯罪事實
一、蔡慕涵為王豊榮所承租之臺北市○○區○○路00巷00號4樓（下
    稱上開房屋）之房東，明知上開房屋業已出租予王豊榮使用
    （租期為自民國108年9月10日起至109年9月9日止），非經
    王豊榮同意，不得擅自進入，竟基於侵入住宅之犯意，於10
    8年11月7日上午11時30分許，持其留存之備份鑰匙，未得王
    豊榮之同意且無正當事由，使用該備份鑰匙開啟上開租屋之
    鐵門後侵入上開房屋，嗣經當時坐在上開租屋客廳內看電視
    之王豊榮發現，旋報警查悉上情。
二、案經王豊榮訴由臺北市政府警察局大同分局報告臺灣士林地
    方檢察署檢察官偵查起訴。
　　理  由
壹、程序部分：　
　　本院援引之下列證據資料（包含供述證據、文書證據等），
    並無證據證明係公務員違背法定程序所取得。又檢察官、被
    告蔡慕涵於原審準備程序、審理時及本院審理時，對原審及
    本院所提示之被告以外之人審判外之供述，包括供述證據、
    文書證據等證據，就證據能力均未表示爭執，且迄言詞辯論
    終結前並未聲明異議，亦無顯有不可信之情況與不得作為證
    據之情形，本院審酌上開證據資料製作時之情況，尚無違法
    不當及證明力明顯過低之瑕疵，認為以之作為證據應屬適當
    ，是依刑事訴訟法第159條至第159條之5規定，本院所引用
    供述證據及文書證據均有證據能力。　
貳、實體部分：
一、事實之認定：
　　訊據上訴人即被告蔡慕涵固坦承其於前開時、地，未經房客
    即告訴人王豊榮同意，持其留存之備份鑰匙開啟上開房屋之
    大門，並一腳跨進上開房屋等情不諱，惟否認有何無故侵入
    住宅之犯行，辯稱：「因為告訴人未繳108年11月份之房租
    ，我先敲門、打電話、LINE聯絡告訴人及其子，均未獲回應
    ，我擔心有什麼事，就持鑰匙開鐵門，我承認我不對，但並
    無侵入住宅犯意。」云云。經查：
  ㈠上開房屋由被告出租予告訴人，租賃期間自108年9月10日起
    至109年9月9日止，被告於108年11月7日租賃期間內，未經
    告訴人同意，持留存之備份鑰匙開啟上開房屋之鐵門，並已
    跨入上開房屋內等情，業據被告迭於原審及本院審理時均坦
    承不諱（見原審卷第22、23頁、本院卷第210至217頁），並
    經證人即告訴人王豊榮於警詢、偵查時證述綦詳（見偵卷第
    11至15頁、偵續卷第205至211頁），且有上開房屋租賃契約
    、告訴人提出之上開房屋照片附卷可資佐證（見偵卷第75至
    80、159頁），足信為真實。
  ㈡被告固以前辭置辯，否認有侵入住犯意云云，然：
　1.按刑法第306條所保護之法益，在於居住的和平、寧靜、自
    由及個人生活之私密，個人就其居住使用之場所，有決定何
    人可以進入或停留之權利，更有在其居住處所中有被不干擾
    、居住安寧不被破壞之自由，是以本條既係在保護個人的居
    住使用權，則居住使用場所所依附之實體，亦即硬體之房屋
    建物，屬於何人所有，已非所問。凡未得該住宅之支配或管
    理權人之明示或默示認許，且無正當理由而擅行侵入者即該
    當之；又理由正當與否，應以客觀標準觀察，凡法律、道義
    、習慣等所應許可，而無背於公序良俗者，始可認為正當理
    由。
　2.本件告訴人承租上開房屋之租賃契約期間自108年9月10日起
    至109年9月9日止，則告訴人於承租上開房屋之合法有效期
    間內，居住使用上開房屋之住居安全自應受到保障，即使被
    告係身東，未經告訴人同意，亦不得可隨意出入。縱被告因
    告訴人未繳納當月之房租，經聯繫告訴人及其子未果，且被
    告有生活費之壓力，然一般房東提醒房客須繳納相關費用，
    或可以電話方式提醒，對方如未能及時接聽電話，亦得以語
    音留言方式或傳送簡訊方式提醒，若房東以前述方式催繳租
    金，房客仍拒不繳納，房東亦得循正當法律途徑催繳租金，
    不得逕持留存之備鑰匙進入房客屋內。故被告辯稱因告訴人
    欠租，又聯絡告訴人及其子未果，擔心告訴人有事，即持鑰
    匙開啟鐵門云云，並非得據為未經告訴人同意，率爾進入上
    開房屋之正當理由，其所辯實不足採。
　3.蓋未經房屋使用權人之同意，無正當理由不得進入他人之住
    宅，此為一般人所明知，被告係有相當智識及社會經驗之成
    年人，自無諉為不知之理，且被告既於本院審理時自承「我
    知道我有不對。」乙節(見本院卷第215頁)，足見被告主觀
    上認知持備份鑰匙進入已出租與告訴人之房屋並非恰當。故
    被告未經告訴人同意，逕持備用鑰匙開啟上開房屋之大門，
    並一腳跨進屋內，顯無正當理由，即屬無故侵入無訛。
  ㈢綜上所述，被告所辯，要屬事後卸責之詞，不足採信。本件
    事證明確，被告侵入住宅之犯行，洵堪認定，應依法論科。
　　至告訴人於本院審理時主張：「我聲請保全證據，因為證據
    有被破壞之虞，就是要調查證據，公務門派人來，就知道被
    告講真話，還是我講真話。」等語(見本院卷第214、216頁)
    ，因本件事證已明，告訴人之主張並無調查之必要，檢察官
    亦無證據請求調查(見本院卷第214頁)，附此說明。
二、論罪之說明：
  ㈠按刑法第306條雖經修正，並於108年12月25日公布施行，於
    同年月27日生效，惟該規定於72年6月26日後未曾修正，故
    於94年1月7日刑法修正施行後，所定罰金之貨幣單位為新臺
    幣，且其罰金數額依刑法施行法第1條之1第2項前段規定提
    高為30倍，本次修法僅係將上開條文之罰金數額調整換算後
    予以明定，並無新舊法比較問題，應逕適用裁判時之規定。
　㈡核被告所為，係犯刑法第306條第1項之侵入住宅罪。
三、維持原判決及駁回上訴之理由：
  ㈠原審以被告犯罪事證明確，適用刑法第306條第1項、第41條
    第1項，刑法施行法第1條之1第1項等規定，並審酌被告雖為
    房東，仍應尊重房客之隱私及居住權，竟未取得告訴人同意
    即擅自以持備用鑰匙開啟上開房屋之大門進入上開房屋，侵
    害告訴人之住居安寧及隱私，所為並不足取，又被告固坦承
    客觀事實經過，惟否認有侵入住宅犯意(亦未與告訴人和解)
    等犯後態度，併審酌被告前無因犯罪經法院判處罪刑之素行
    (見卷附本院被告前案紀錄表)，兼衡被告自陳三專畢業之智
    識程度及平均月收入約4萬元，已婚、育有2名成年子女，現
    與配偶同住之家庭生活經濟狀況（見原審卷第30頁、本院卷
    第215頁）等一切情狀，量處拘役15日，如易科罰金，以新
    台幣（下同）1千元折算1日。
  ㈡經核原判決認事用法均無違誤，量刑亦屬妥適。檢察官據告
    訴人之請求上訴意旨略以：「被告未得告訴人之同意使用房
    東自行留下之備分鑰匙開啟並踏入告訴人向其承租之房屋內
    ，對告訴人之居家安寧及隱私造成嚴重危害，影響告訴人生
    活甚鉅，且抹黑告訴人試圖推卸責任，難認被告有何悔意，
    原審儘量處拘役15日，恐有失當。」等語，而被告上訴意旨
    以其已認罪，請求減輕其刑等語為由，均指摘原判決不當。
    惟按關於刑之量定，係實體法上賦予法院得為自由裁量之事
    項，倘其量刑已以行為人之行為罪責為基礎，並斟酌刑法第
    57條各款所列情狀，在法定刑度內，酌量科刑，如無偏執一
    端，致明顯失出失入情形，上級審法院即不得單就量刑部分
    遽指為不當或違法。原判決業依刑法第57條各項就卷內證據
    資料參互審酌，逐一剖析，認定被告確於前開時、地未經告
    訴人之同意，且無正當理由，擅自持留存之備分鑰匙，開啟
    上開租屋之鐵門並踏入房內之侵入住宅犯行，且原審已審酌
    刑法第57條各項事由，在適法範圍內行使其量刑之裁量權，
    核無違法或檢察官所稱量刑過輕而不當，被告雖為房東，仍
    應尊重房客即告訴人之隱私及居住權，業經本院詳述如前，
    本院仍認原判決量刑適當。是原判決既無違誤，即應予維持
    。是檢察官及被告之上訴，均無理由，皆應予駁回。
據上論斷，應依刑事訴訟法第368條，判決如主文。
案經檢察官黃子宜提起公訴，檢察官余秉甄上訴，檢察官張秋雲
到庭執行職務。
中　　華　　民　　國　　110 　年　　3 　　月　　31　　日
　　　　　　　　　刑事第十七庭  審判長法　官  鄭水銓
　　　　　　　　　　　　　　　　　    法　官  李世華
　　　　　　　 　 　　　　　　　　　　法　官  黃雅芬
以上正本證明與原本無異。
不得上訴。
                                      書記官  鄭雅云
中　　華　　民　　國　　110 　年　　3 　　月　　31　　日
附錄：本案論罪科刑法條全文　　　　　　　　　　　　　　　
中華民國刑法第306條第1項：
無故侵入他人住宅、建築物或附連圍繞之土地或船艦者，處1年
以下有期徒刑、拘役或9千元以下罰金。